【裁判字號】    91,訴,2674
【裁判日期】    920815
【裁判案由】    履行契約
【裁判全文】
臺灣臺中地方法院民事判決  九十一年度訴字第二六七四號
    原      告  丁○○
    訴訟代理人  鄭志明律師
    被      告  甲○○
    訴訟代理人  周春霖律師
右當事人間請求履行契約事件，本院判決如左：
    主      文
原告之訴及假執行之聲請均駁回。
訴訟費用由原告負擔。
    事      實
甲、原告未於最後言詞辯論期日到場，惟據其以前提出之起訴狀及到場所為之聲明及
    陳述略以：
  一、聲明：被告應給付美金十五萬元，及自起訴狀繕本送達之日起至清償日止，按
      年息百分之五計算之利息；並願供擔保，請准宣告假執行。
  二、陳述：
  （一）被告甲○○及共同被告丙○○、乙○○三人明知另一共同被告國際美西人壽
        保險公司（ National Western Life Insurance Company，下稱美西人壽公
        司）（共同被告丙○○、乙○○及美西人壽公司另行審結）係未經認許成立
        之外國法人，亦未依保險法第一百三十七條第三項規定依法為營業登記，繳
        存保險金，並領得營業執照後營業，竟仍對外誆稱伊等為美西人壽公司之保
        險代理人，並由共同被告丙○○出面，於民國八十九年三月十一日在台中縣
        豐原市○○路六五五號四樓原告住處，向不知情之原告之夫王毓方招攬死亡
        給付保險，保險金額為美金十五萬元，被保險人王毓方則需繳付保險費美金
        一千一百五十五元予共同被告丙○○，以代向共同被告美西人壽公司繳交，
        王毓方不疑有詐，遂簽訂保險契約，約定受益人為原告。嗣王毓方於八十九
        年十月二十七日下午不幸在自家住處墜樓死亡，經臺灣臺中地方法院檢察署
        （下稱台中地檢署）相驗結果為意外死亡，原告遂以受益人身分向共同被告
        丙○○及自稱為台中區代表之被告請求保險理賠，惟遲至隔年始以不知真偽
        之美西人壽公司九十年六月十四日來函謂被保險人王毓方申請投保前已發現
        肝臟含酒精量過高，並曾接受住院治療為由，拒絕原告理賠之申請。原告不
        服，再尋被告協助，被告建議原告向美西人壽公司在台代表即共同被告乙○○聯絡，惟共同被告乙○○竟以電話回拒原告請求，經原告親往被告所留乙○○地址拜訪，發現竟空無一人，始知被告與共同被告丙○○、乙○○等人
        設局詐騙原告夫妻簽訂保險契約，以遂其詐取保險費之過程。
  （二）被告甲○○與共同被告丙○○、乙○○三人明知美西人壽公司係未經我國認
        許成立之外國法人，卻分別代理該公司與原告之夫王毓方簽訂保險契約、核
        保及辦理理賠之法律行為，而原告之夫王毓方係不幸墜樓意外身故，對於保
        險人核保評估，與被保險人是否違反說明義務無關，亦即與被保險人事先是
        否盡告知義務並無因果關係，保險人顯不能以被保險人隱瞞曾接受肝病檢查
        ，因而解除雙方保險契約，作為拒絕理賠之理由，故保險人即共同被告美西
        人壽公司自應負保險理賠責任，從而，被告與共同被告丙○○、乙○○三人
        依民法總則施行法第十五條規定，即應與共同被告美西人壽公司負連帶責任
        。
  三、證據：提出保險契約書、相驗屍體證明書、美西人壽公司九十年六月十四日及
      同年十月十七日函、美金支票、被告甲○○名片及電子郵件影本各一份為證。
乙、被告方面：
  一、聲明：求為判決如主文第一項所示，如受不利判決，願供擔保請准免為假執行
      。
  二、陳述：
  （一）被告與原告之夫王毓方並不認識，亦未向其招攬保險，更未與其有簽立或代
        理簽立保險契約之法律行為，原告於起訴狀既載述係由共同被告丙○○於八
        十九年三月十一日在原告夫妻上址住處向王毓方招攬死亡給付保險，且提出
        之保險契約亦記載簽約當事人一方為美西人壽公司，一方係王毓方，而美西
        人壽公司之代理人為共同被告丙○○（Lin  Yi An），另一方則為王毓方，
        其上並無以被告之名義簽約，亦非被告之代理人代理被告簽約，更非被告簽
        約，且簽約之初，被告亦不知共同被告丙○○與王毓方簽訂本件保險契約，
        則被告顯然不是為該簽立保險契約法律行為之人，自無依該契約負連帶履行
        責任之義務。被告縱曾善意幫助原告尋求解決理賠之道，惟此並非被告法律
        上或合約上之義務，蓋兩造間並無任何法律行為之合約存在，本件保險契約
        係由共同被告丙○○獨自招攬並代理簽約，被告並未參與招攬該保險契約，
        亦未經手此一保險契約之簽約行為。
  （二）美西人壽公司設立於美國德州，被告擔任該公司之保險代理人，所有作業均
        依該公司規定辦理，確實從事保險代理，並未對外行詐，而被告既未經手本
        件保險契約，則無論被告是否有自稱為該公司保險代理人，均與本件無關。
        況美西人壽公司以其保險慣例拒絕理賠後，已將原告之夫王毓方所繳交之保
        險費退還，足證該公司非詐騙團體，否則已收取之款項豈有再退回之理，是
        原告之請求，顯無理由。
    理      由
一、本件原告經合法通知，未於言詞辯論期日到場，核無民事訴訟法第三百八十六條
    各款所列情事，爰依被告之聲請，由其一造辯論而為判決。
二、本件原告主張被告及共同被告丙○○、乙○○明知另一共同被告美西人壽公司係
    未經認許成立之外國法人，亦未依保險法規定為營業登記，繳存保險金，領得營
    業執照，竟仍對外誆稱伊等三人為該公司之保險代理人，由共同被告丙○○於八
    十九年三月十一日向不知情之原告之夫王毓方招攬死亡保險，使王毓方誤而簽訂
    保險契約，約定以原告為受益人，保險金十五萬元，並交付共同被告丙○○保險
    費一千一百五十五元代向共同被告美西人壽公司繳交。嗣王毓方於八十九年十月
    二十七日下午不幸在自家住處墜樓意外亡故，原告以受益人身分向被告及共同被
    告丙○○、乙○○請求理賠給付保險金，乃共同被告美西人壽公司竟以被保險人
    王毓夫隱瞞申請投保前已發現肝臟含酒精量過高，並曾住院治療為由，解除契約
    ，拒絕理賠。而因王毓方係不幸墜樓意外死亡，與其是否違反說明義務無關，故
    保險人顯不能據此解約，拒絕給付保險金。是被告及共同被告丙○○、乙○○
    三人既分別代理美西人壽公司與原告之夫王毓方簽訂保險契約、核保及辦理理賠
    之法律行為，則依民法總則施行法第十五條規定，即應與共同被告美西人壽公司
    負連帶給付上開保險金責任，因求為命被告應與共同被告林翌安、乙○○、美西
    人壽公司連帶給付美金十五萬元及自起訴狀繕本送達之日起至清償日止，按年息
    百分之五計算之遲延利息之判決。
三、被告則以：伊並不認識原告之夫王毓方，亦未向其招攬保險，更未與其簽立或代
    理共同被告美西人壽公司與其簽立保險契約，本件保險契約係由共同被告丙○○
    獨自向其招攬並代理簽約，伊雖為共同被告美西人壽公司之保險代理人，但並不
    知情，亦未對外行詐。伊既非與王毓方簽訂保險契約為該法律行為之人，自無依
    該契約負連帶履行責任之義務，故原告之請求，並無理由等語，資為抗辯。
四、查本件原告主張共同被告美西人壽公司係未經認許成立之外國法人，其夫王毓方
    於八十九年三月十一日與之簽訂死亡保險契約，約定以其為受益人，保險金為美
    金十五萬元，並已將保險費美金一千一百五十五元交由該公司之保險代理人即共
    同被告丙○○代為繳交，惟王毓方於同年十月二十七日下午不幸在自家住處墜樓
    意外死亡後，其向該公司申請給付保險金，竟遭拒絕之事實，業據其提出保險契
    約書、相驗屍體證明書、美西人壽公司九十年六月十四日及同年十月十七日函及
    美金支票影本各一份為證，復為被告所不爭執，固堪信為真實。惟原告主張被告
    與共同被告丙○○、乙○○明知美西人壽公司係未經我國認許成立之外國法人，
    卻分別代理該公司與其夫王毓方為簽訂保險契約、核保及辦理理賠之法律行為等
    情，則為被告所否認，並辯稱：本件死亡保險契約係由共同被告丙○○獨自向原
    告之夫王毓方招攬，並代理美西人壽公司與之簽約等語。按未經認許其成立之外
    國法人，以其名義與他人為法律行為者，其行為人就該法律行為，應與該外國法
    人負連帶責任，固為民法總則施行法第十五條所規定。但所謂行為人係指以該外
    國法人之名義與他人為負義務之法律行為者而言，．．．，未以該外國法人之名
    義與他人為負義務之法律行為者，非該條所稱之行為人，最高法院著有二十六年
    上字第六二二號判例可資參照。經查，被告甲○○固為共同被告美西人壽公司之
    保險代理人，惟其並未向原告之夫王毓方招攬保險，更未以該公司名義與王毓方
    為簽訂本件保險契約之法律行為，僅於王毓方死後，因共同被告丙○○向美西人
    壽公司洽詢理賠未果，乃帶同原告要求其協助，其基於幫助之意，義務地為原告
    向美西人壽公司發出請求理賠之電子郵件，並向美國德州州政府保險局尋求解決
    等情，已據被告陳明，並有原告提出之被告名片及電子郵件各一份可參，且共同
    被告乙○○亦陳稱：伊與被告均為美西人壽公司之保險代理人，惟彼此間招攬之
    業務並無關聯，保險代理人招攬保險後，即將案件送往美國，直接由美西人壽公
    司審核等語屬實（詳本院卷內九十二年二月二十五日言詞辯論筆錄）。再據原告
    提出原告之夫王毓方所填具之要保書觀之，該要保書緊接於被保險人王毓方簽名
    之最後一欄記載「簽署於台中Ｒ﹒Ｏ﹒Ｃ，日期０３﹒１１﹒００  Lin  Yi An
    （按應為丙○○之英文譯名）」，復參酌原告訴訟代理人亦承認本件保險契約係
    由共同被告丙○○代理美西人壽公司與原告之夫王毓方所簽訂等情明確（同詳上
    開言詞辯論筆錄），是以上開事證彼此參觀互證，可知被告抗辯本件保險契約係
    由共同被告丙○○獨自招攬，並代理美西人壽公司以該公司名義與原告之夫王毓
    方簽約一節，尚非無據，且原告亦未能提出其他確實證據證明被告曾參與招攬或
    簽訂本件保險之事實，是被告所辯，應可採信。原告遽以其夫王毓方意外亡故後
    ，其曾向自稱為美西人壽公司台中區代表之被告請求保險理賠未能如願，再依被
    告建議，與共同被告乙○○聯絡亦無所獲等情，即謂被告曾代理美西人壽公司與
    其夫王毓方為簽約、核保及辦理理賠之法律行為，自屬率斷，況被告於原告之夫
    王毓方死亡後，縱曾協助原告處理保險理賠一事，並以電子郵件向美西人壽公司
    所在之美國德州州政府保險局尋求解決途經，然此係原告之夫王毓方與共同被告
    美西人壽公司簽訂本件保險契約後所發生之事實行為，並非被告以美西人壽公司
    名義與他人為負義務之法律行為，於邏輯推論上更不能以該等情事即率爾推論本
    件保險契約係被告以美西人壽公司名義與原告之夫王毓方所訂立，是揆諸上開判
    例意旨，被告自非民法總則施行法第十五條所稱之行為人。從而，原告遽援引該
    法文規定，主張被告應與共同被告美西人壽公司負連帶責任，給付本件保險金美
    金十五萬元及其遲延利息，於法顯然無據，委無足取。
五、又原告雖另主張被告及共同被告丙○○、乙○○明知共同被告美西人壽公司係未
    經認許成立之外國法人，亦未依保險法規定為營業登記，繳存保險金，領得營業
    執照，竟仍對外誆稱伊等三人為該公司之保險代理人，由共同被告丙○○於八十
    九年三月十一日向不知情之原告之夫王毓方招攬死亡保險，使王毓方誤而簽訂保
    險契約，設局詐騙原告夫妻簽訂保險契約，以遂詐取保險費等情，惟被告否認有
    行詐情事。經查，共同被告美西人壽公司縱未依公司法規定，經經濟部認許其成
    立，亦未依保險法相關規定領得營業執照，即委任被告及共同被告丙○○、乙○○等保險代理人經營保險業務，然被告確為共同被告美西人壽公司之保險代理人
    無誤，且本件保險契約係由共同被告林翌安獨自招攬，並代理簽約等情，既如前
    述，則被告即無原告所指向外「誆稱」為美西人壽公司之保險代理人，而詐騙原
    告之夫王毓方簽訂本件保險契約情事，且原告就其主張係受被告詐欺，其夫王毓
    方始誤而同意簽訂本件保險契約之事實，亦未能舉證以實其說，是原告此之主張
    ，已有可疑。況按保險契約為要保人與保險人所訂立之債權契約，要保人指定第
    三人為受益人者，該第三人並非契約當事人，亦經最高法院七十六年臺上字第一
    八○號判例闡釋甚明。查本件死亡保險契約之要保人為原告之夫王毓方，原告僅
    為王毓方指定之受益人，既有卷附原告提出之要保書可憑，則原告顯非該保險契
    約之當事人，是縱使原告主張之前揭詐欺事實，並非虛假，惟受詐欺而為意思表
    示，訂立上開保險契約者，亦係表意人即原告之夫王毓方，而非原告。從而，原
    告主張被告詐騙原告夫妻簽訂本件保險契約，而詐取保險費云云，顯然不符侵權
    行為之要件，更何況原告於起訴狀中既載敘被告所詐取者係保險費（詳起訴狀第
    三頁第五行），則原告又何能請求被告給付保險金？是原告前揭主張，亦無可採
    。
六、綜上所述，原告主張被告有代理共同被告美西人壽公司與原告之夫王毓方簽訂保
    險契約、核保及辦理理賠之法律行為，及詐騙原告夫妻簽訂本件保險契約等情，
    既非可採，則其主張被告應依民法總則施行法第十五條規定，與共同被告美西人
    壽公司負連帶給付本件保險金之責任，即於法無據。從而，原告訴請被告應給付
    美金十五萬元及自起訴狀繕本送達之日起至清償日止，按年息百分之五計算之利
    息，為無理由，應予駁回。原告之訴既經駁回，其假執行之聲請亦失所依附，應
    併予駁回。
七、本件事證已臻明確，兩造其餘攻擊防禦方法及舉證，與本件判決結果並無影響，
    爰逐一論述，併此敘明。
八、據上論結，本件原告之訴為無理由，依民事訴訟法第三百八十五條第一項前段、
    第七十八條，判決如主文。
中      華      民      國    九十二    年      八      月     十五     日
                              臺灣臺中地方法院民事第一庭
~B法      官  吳美蒼
右為正本係照原本作成
附記三如對本判決上訴，須於判決送達後二十日內，向本院提出上訴狀，同時表明上
訴理由；如已於本判決宣示後送達前提起上訴者，應於判決送達後十日內補具上訴理
由，並按他造當事人之人數附繕本。
中      華      民      國    九十二    年      八      月     十五     日
~B法院書記官


司法院資訊處製作；財團法人民間司法改革基金會備份。
